臺灣高等法院刑事判決　　　　　　　　96年度上訴字第2996號
上　訴　人
即　被　告　丙○○
選任辯護人　陳傳中律師
上列上訴人因偽造有價證券等案件，不服臺灣臺北地方法院93年
度訴緝字第109號，中華民國96年5月31日第一審判決（起訴案號
：臺灣臺北地方法院檢察署92年度偵緝字第258號），提起上訴
及移送併辦（臺灣臺北地方法院檢察署96年度偵字第14541號、
第14542號、第14543號），本院判決如下：
    主  文
原判決撤銷。
丙○○連續意圖為自己不法之所有，以詐術使人將本人之物交付
，處有期徒刑壹年，減為有期徒刑陸月，如易科罰金，以銀元參
佰元即新台幣玖佰元折算壹日。
    事  實
一、丙○○曾因詐欺案件，經臺灣高雄地方法院以83年度易緝字
    第232號判決判處有期徒刑5月確定，又因業務侵占案件，經
    臺灣板橋地方法院以83年度訴字第2307號判決判處有期徒刑
    7月確定，上開二罪，經臺灣板橋地方法院以84年度聲字第
    358號裁定定應執行刑為有期徒刑10月確定，於民國84年11
    月12日縮刑執行完畢。
二、詎丙○○仍不知悔改，於89年間任職於臺北市○○○路○段
    33號3樓之1之「全揚徵信事業有限公司」（簡稱全揚徵信公
    司），對外並以「黎煥達」自稱，於89年3月25日接受甲○○之委託，協助調查甲○○電腦遭人入侵破壞檔案之事，於
    代表公司收受調查費用新臺幣（下同）10萬元後，因見甲○○可欺，竟意圖為自己不法之所有，基於詐欺取財之概括犯
    意，自同年3月29日起至4月25日止，或以需支付案件定金、
    尾款為由，或藉言需追加調查費用及裝備云云，連續多次向
    甲○○要求支付金錢及財物，甲○○當時急欲得知調查結果
    ，不疑有他，因而陷於錯誤，先後多次交付現金、金元寶、
    筆記型電腦、行動電話等物（丙○○施用詐術之時間、手段
    、地點及所詐得財物，詳如附表編號三～十二所示），共計
    遭詐損失52萬3590元，實則丙○○根本未進行任何徵信調查
    處理。嗣經甲○○一再向丙○○詢問案件調查進度未果，始
    知受騙。
二、案經甲○○訴由內政部警政署刑事警察局移送臺灣臺北地方
    法院檢察署檢察官偵查起訴。
    理  由
一、按九十二年九月一日施行之刑事訴訟法，於第一百五十九條
    第一項明定被告以外之人，於審判外之言詞或書面陳述，除
    法律有規定者外，不得作為證據，用以保障被告之反對詰問
    權。惟該法第一百五十九條之一第二項規定，被告以外之人
    於偵查中向檢察官所為之陳述，除顯有不可信之情況者外，
    得為證據。又被告以外之人於審判外之陳述，雖不符同法第
    一百五十九條之一至第一百五十九之四之規定，惟經當事人
    於審判程序同意作為證據，法院審酌該言詞陳述或書面陳述
    作成時之情況，認為適當者，亦得為證據；當事人、代理人
    或辯護人於法院調查證據時，知有第一百五十九條第一項不
    得為證據之情形，而未於言詞辯論終結前聲明異議者，視為
    有前項之同意，同法第一百五十九條之五第一、二項亦定有
    明文。本件告訴人甲○○、證人乙○○於警詢及偵查中之陳
    述，及證人楊清舜、林庭羽、曹賢隆於警詢之陳述，雖均係
    被告以外之人於審判外之陳述而屬傳聞證據，惟被告辯護人
    對於楊清舜、林庭羽、曹賢隆陳述之證據能力於原審並不爭
    執，並於審判程序陳稱：同意檢察官引用甲○○、乙○○之
    陳述作為證據等語，迄至本院言詞辯論終結前對於上開證據
    之證據能力亦未聲明異議。本院審酌上開情況，認為其等於
    審判外之陳述，自具有證據能力而得作為證據，合先敘明。
二、訊據被告丙○○對於上開事實坦承不諱，核與告訴人甲○○
    指訴情節相符（參八十九年度偵字第二○七八五號卷第二一
    至二四頁、第七二至七三頁），並據證人即全揚徵信公司負
    責人乙○○證稱被告任職於該公司等語無訛；而楊清舜並未
    簽發本件本票，及林庭羽將其聯邦商業銀行文心分行000
    000000000000號帳戶交予曹賢隆轉借被告使用
    等事實，亦據證人楊清舜、林庭羽及曹賢隆於偵查中證述明
    白（參同上偵卷第三七至三八頁、第五○至五一頁、第五五
    至五六頁）。此外，復有全揚徵信公司收據二紙、委託書一
    紙、信用卡簽帳卡持卡人存根聯二紙、金永山銀樓、弘樺通
    訊公司簽帳單各一紙、偽造本票一紙、林庭羽聯邦商業銀行
    文心分行000000000000000號帳戶存摺影本
    （參同上偵卷第三四至三六頁、第三九至四一頁、第五八頁
    ）、臺灣中小企業銀行南崁分行、財團法人金融聯合徵信中
    心、台新國際商業銀行、國泰世華商業銀行、臺北富邦銀行
    信用卡總處函及所檢附之被告簽名資料（參原審九十三年度
    訴緝字第一○九號卷(一)第四九至五○頁、第五一至七八頁、
    第一○七至一一○頁、第一一二至一一五頁、卷(二)第二至五
    頁、第十四至十五頁）在卷可稽。足徵被告前開出於任意性
    之自白與事實相符。本件事證明確，被告犯行堪以認定，應
    依法論科。
三、按被告行為後，中華民國刑法已於九十四年二月二日修正公
    布，並於九十五年七月一日施行，關於刑法變更後之新舊法
    律適用問題，均應依修正後刑法第二條第一項：「行為後法
    律有變更者，適用行為時之法律。但行為後之法律有利於行
    為人者，適用最有利於行為人之法律」之規定，依「從舊從
    輕」原則決定；且比較時應就罪刑有關之共犯、未遂犯、想
    像競合犯、牽連犯、連續犯、結合犯，以及累犯加重、自首
    減輕暨其他法定加減原因（如身分加減）與加減例等一切情
    形，綜其全部罪刑之結果而為比較（最高法院九十五年五月
    二十三日九十五年度第八次刑庭會議決議參照）。而所謂法
    律應一體適用或禁止一部適用者，乃指相同法條內之要件及
    效果不應割裂適用，若屬兩相獨立之法條，縱屬相同法典內
    ，若各有不同之要件及法律效果，又無相牽連之情形，而經
    分別修正者，自無禁止各別條文單獨依修正前後規定比較其
    輕重之必要；且所謂法律變更，應指法律適用之實質變更，
    即刑法規範狀態之變更，對行為人方有所謂「有利」及「不
    利」之情形，故若不涉及犯罪構成要件之刑罰加重或減輕事
    由，自應逕適用裁判時之現行法律，而無依刑法第二條第一
    項為新舊法比較適用之必要。經查：（一）刑法第三百三十
    九條第一項之罪，其法定刑有罰金刑之規定。而修正後刑法
    施行法增訂第一條之一規定：「中華民國九十四年一月七日
    刑法修正施行後，刑法分則編所定罰金之貨幣單位為新臺幣
    。九十四年一月七日刑法修正時，刑法分則編未修正之條文
    定有罰金者，自九十四年一月七日刑法修正施行後，就其所
    定數額提高為三十倍。但七十二年六月二十六日至九十四年
    一月七日新增或修正之條文，就其所定數額提高為三倍」，
    與罰金罰鍰提高標準條例第一條，因所規定之罰金最高額度
    相同，並無輕重之分，故非刑罰法令之變更，尚無刑法第二
    條第一項比較新舊法之適用，應逕適用裁判時之刑法施行法
    第一條之一（最高法院九十五年度第二十一次刑事庭會議決
    議參照）。惟刑法第三十三條第五款修正為：「主刑之種類
    如下：五、罰金：新臺幣一千元以上，以百元計算之」，與
    被告行為時之刑罰法律，即罰金罰鍰提高標準條例第一條前
    段規定之提高倍數十倍及修正前刑法第三十三條第五款規定
    之罰金最低額一元相比較，新舊法關於上開刑法第三百三十
    九條第一項之罪，新法將該罪所得科處之罰金最低額提高為
    一千元，因此，比較上述修正前、後之刑罰法律，自以被告
    行為時之刑法第三十三條第五款規定較有利於被告；（二）
    刑法第五十六條「連續數行為而犯同一之罪名者，以一罪論
    。但得加重其刑至二分之一」之連續犯規定，於修正後業已
    刪除。本件被告多次詐欺取財犯行，其犯罪時間緊接、方法
    相同，觸犯構成要件相同之罪名，於修正前應依連續犯之規
    定論以一罪，依新法則應予分論併罰，比較新舊法結果，認
    適用新法對被告並非較為有利；（三）刑法第41條修正施行
    前為：「犯最重本刑為5年以下有期徒刑以下之刑之罪，而
    受6個月以下有期徒刑或拘役之宣告，因身體、教育、職業
    、家庭之關係或其他正當事由，執行顯有困難者，得以1元
    以上3元以下折算1日，易科罰金。但確因不執行所宣告之刑
    ，難收矯正之效，或難以維持法秩序者，不在此限。併合處
    罰之數罪，均有前項情形，其應執行之刑逾6月者，亦同。
    」修正施行後為：「犯最重本刑為5年以下有期徒刑以下之
    刑之罪，而受6個月以下有期徒刑或拘役之宣告者，得以新
    臺幣1千元、2千元或3千元折算1日，易科罰金。」且修正施
    行前之易科罰金折算標準，依照修正施行前罰金罰鍰提高標
    準條例第2條前段（95年7月1日已刪除）規定，就其原定數
    額提高為1百倍折算1日，則本件被告依照行為時即95年7月1
    日修正前之刑法第41條之易科罰金折算標準，應以銀元3百
    元折算1日，經折算為新臺幣後，以新臺幣9百元折算為1日
    。經比較上開修正前後之刑法第41條規定及易科罰金折算標
    準，應以修正施行前之規定，較有利於被告；（四）關於累
    犯部分，修正前刑法第四十七條規定為：「受有期徒刑之執
    行完畢，或受無期徒刑或有期徒刑一部之執行而赦免後，五
    年以內再犯最有期徒刑以上之罪者，為累犯，加重本刑至二
    分之一。」，修正後刑法第四十七條第一、二項之規定則為
    ：「受徒刑之執行完畢，或一部之執行而赦免後，五年以內
    故意再犯有期徒刑以上之罪者，為累犯，加重本刑至二分之
    一。」、「第九十八條第二項關於因強制工作而免其刑之執
    行者，於受強制工作處分之執行完畢或一部之執行而免除後
    ，五年以內故意再犯有期徒刑以上之罪者，以累犯論。」
    本件被告係於前案執行完畢後五年內故意再犯本件有期徒刑
    以上之罪（詳後述），不論依舊法第四十七條或新法第四十
    七條第一項規定，均構成累犯，刑罰規範狀態並無變更，自
    不生新舊法比較之問題，應逕依現行有效之法律即修正後刑
    法第四十七條第一項之規定，論以累犯。又被告所為係發生
    於96年4月24日以前，核與中華民國96年罪犯減刑條例第2條
    第1項第3款之規定相符，自應依該條例於宣告刑減二分之一
    。
四、核被告所為，係犯刑法第三百三十九條第一項之詐欺取財罪
    。被告自八十九年三月二十九日起至同年四月二十五日止之
    多次詐欺取財犯行，其犯罪時間緊接，方法相同，觸犯構成
    要件相同之罪名，應依修正前刑法連續犯之規定論以一個詐
    欺取財罪，並依法加重其刑。又被告曾因詐欺案件，經臺灣
    高雄地方法院以八十三年度易緝字第二三二號判決判處有期
    徒刑五月確定，又因業務侵占案件，經臺灣板橋地方法院以
    八十三年度訴字第二三○七號判決判處有期徒刑七月確定，
    上開二罪，經臺灣板橋地方法院以八十四年度聲字第三五八
    號裁定定應執行刑為有期徒刑十月確定，於八十四年十一月
    十二日縮刑執行完畢，有本院被告前案紀錄表在卷可稽，其
    於前揭有期徒刑執行完畢後，五年以內故意再犯本件有期徒
    刑以上之罪，應依修正後刑法第四十七條第一項規定論以累
    犯，並加重其刑。
五、原審認被告罪證明確，予以論罰科刑，固非無見，惟被告收
    受告訴人之金錢、財物固為62萬3590元，但其中10萬元已交
    予公司，有收據、委託書在卷為憑，此部分並非被告詐欺所
    得，詳如後述。是被告詐欺之金額，應為52萬3590元，原審
    認定之金額與事實不符；又本件不能證明被告有行使偽造有
    價證券之行為，如後所述，原審對此部分予以論罪科刑，於
    法未合；又原審未及依中華民國96年罪犯減刑條例之規定，
    予以減刑，亦有未洽。被告上訴意旨以其並無行使偽造有價
    證券之犯行，非無理由，原判決復有上開可議之處，自應由
    本院將原判決撤銷改判。爰審酌被告有詐欺、侵占等前科，
    素行不佳，其利用告訴人急欲調查案件之心理而加以詐騙之
    犯罪動機、目的、手段，所詐取之金額非低，對告訴人法益
    造成一定程度侵害，暨犯後坦承犯行之態度等一切情狀，量
    處如主文所示之刑及減得之刑，併諭知易科罰金之折算標準
    。
六、公訴意旨另以：被告於附表編號一、二所示之時間、地點向
    告訴人詐欺10萬元，另於同年四月五日，為防止上開詐騙事
    跡敗露，明知其持有楊清舜之署名及劃押，簽發到期日為同
    年六月十五日、面額一百萬元之本票一紙為偽造，竟持以交
    予告訴人，向甲○○稱調查結果確為美國人破壞電腦，該本
    票為美國人之朋友楊清舜所簽發，以代賠償費用，因應認被
    告另涉有刑法第339條第1項詐欺罪及第201條第2項之行使偽
    造有價證券罪嫌（起訴書原為該條第1項之罪嫌，嗣經檢察
    官於原審開庭時變更起訴法條）。訊據被告堅決否認有此部
    分之犯行，辯稱伊交與告訴人甲○○（簡稱告訴人）本票時
    ，並不認識發票人楊清舜，亦不知上面之筆跡為偽造等語。
    本院按認定不利於被告之事實，須依積極證據，苟積極證據
    不足為不利被告事實之認定時，即應為有利被告之認定，更
    不必有何有利之證據，最高法院30年上字第816號判例可資
    參證。經查，（一）告訴人於附表編號一、二所示之時間、
    地點交付被告10萬元，被告曾與告訴人簽立委託書載明公司
    之調查費用為10萬元，並由被告開立公司名義之收據二張共
    計10萬元，有委託書一份、收據二張在卷可按參八十九年度
    偵字第二○七八五號卷第二五頁至第二七頁），並經證人即
    公司之實際負責人乙○○於偵查中證述屬實，堪認此部分並
    非被告詐欺所得，亦無法認定被告有此部分之詐欺行為；（
    二）檢察官認被告涉有上開行使偽造有價證券之罪嫌，雖以
    被告坦承曾交付上開本票予告訴人並於本票上親蓋指印、告
    訴人指訴被告確有交付其上開本票等情，以及證人楊清舜之
    證詞、扣案之本票為證。惟查，上開證據資料，至多僅能證
    明被告為掩飾其詐欺之犯行，持上開本票向告訴人搪塞，並
    不能證明被告對於本票屬於他人偽造之事實有所認識，原審
    就上開本票上之簽名以及指印，分別經送內政部警政署刑事
    警察局以及法務部調查局鑑定結果，均無被告之筆跡、指印
    於其上，有上開機關出具之鑑驗書、鑑定通知書在卷可參（
    參原審訴緝卷第1宗第127頁、第2宗第36頁）。此外，遍查
    卷內亦無積極證據足以證明被告有偽造該本票或知悉其屬於
    偽造，本件被告對於上開本票之來源前後供詞雖然矛盾，揆
    之上開說明，仍不能證明被告有公訴人所指之犯行，因公訴
    人起訴認此部分與本院認定之犯罪事實，具有方法結果牽連
    之裁判上一罪關係，爰不另為無罪之諭知，附此併明。
七、臺灣臺北地方法院檢察署96年度偵字第14541號、第14542號
    、第14543號移送併辦意旨以：被告原任職於全揚徵信公司
    擔任業務人員，與該公司負責人陳玉香、總經理安心明（另
    案偵辦）共同基於意圖為自己不法所有之概括犯意聯絡，於
    93年1月初某日，佯以接受廖素連之委託，調查其婆婆吳林
    金仁及其丈夫吳仁洲外遇一事，致廖素連陷於錯誤，自同年
    1月8日起至4月間某日止，陸續交付徵信費用共計65萬元，
    惟丙○○收取上開款項後，未曾交付調查資料予廖素連，其
    後更避不見面，廖素連始知受騙，因認丙○○涉犯刑法第33
    9條第1項之詐欺取財罪嫌，而與本件起訴部分事實具有修正
    前刑法連續犯之裁判上一罪關係等語。惟查，上開併辦事所
    指被告涉犯詐欺取財罪，其犯罪時間係93年1月8日起至4月
    間某日止，與本件起訴部分被告犯罪時間係89年3、4月間，
    相隔數年之久，亦無修正前刑法連續犯之裁判上一罪關係可
    言。爰將此部分移送併辦部分退回檢察官，由檢察官另為適
    法之處理，併此說明。
據上論斷，應依刑事訴訟法第369條第1項前段、第364條、第299
條第1項前段，刑法第2條第1項前段、第47條第1項，刑法施行法
第1條之1，修正前刑法第339條第1項、第33條第5款、第56條、
第41條第1項前段，修正前罰金罰鍰提高標準條例第1條前段、第
2條，現行法規所定貨幣單位折算新臺幣條例第2條，中華民國96
年罪犯減刑條例第2條第1項第3款、第7條、第9條，判決如主文
。
本案經檢察官羅松芳到庭執行職務。
中　　華　　民　　國　　96　　年　　12　　月　　5 　　日
 　　　      　　 刑事第二十庭  審判長法　官  楊貴雄
                                      法　官  林銓正
                                      法　官  鄧振球
以上正本證明與原本無異。
如不服行使偽造文書部分本判決，應於收受送達後十日內向本院
提出上訴書狀，其未敘述上訴之理由者並得於提起上訴後十日內
向本院補提理由書（均須按他造當事人之人數附繕本）。
其他部分不得上訴。
                                      書記官  劉有志
中　　華　　民　　國　　96　　年　　12　　月　　5 　　日
附錄：本案論罪科刑法條全文
中華民國刑法第三百三十九條：
意圖為自己或第三人不法之所有，以詐術使人將本人或第三人之
物交付者，處五年以下有期徒刑、拘役或科或併科一千元以下罰
金。
以前項方法得財產上不法之利益或使第三人得之者，亦同。
前二項之未遂犯罰之。
附表：（丙○○施用詐術之時間、手段、地點及所詐得財物）
┌──┬──────┬─────────┬──────┬─────────┐
│編號│時        間│手              段│地 　     點│  所 詐 得 財 物  │
├──┼──────┼─────────┼──────┼─────────┤
│ 一 │八十九年三月│佯稱作為委託案件之│全揚徵信公司│甲○○當面交付現金│
│　　│二十五日　　│定金              │　　　　　　│二萬元予丙○○    │
├──┼──────┼─────────┼──────┼─────────┤
│ 二 │同年三月二十│佯稱作為委託案件之│全揚徵信公司│甲○○當面交付現金│
│　　│七日        │尾款              │　　　　　　│八萬元予丙○○    │
├──┼──────┼─────────┼──────┼─────────┤
│ 三 │同年三月二十│佯稱前往臺中出差之│長榮桂冠酒店│甲○○以中國信託商│
│　　│九日　　　　│費用              │　　　　　　│業銀行金融卡轉帳二│
│　　│　          │　                │　　　　　　│萬元至丙○○指定之│
│　　│　　　　　　│　                │　　　　　　│林庭羽聯邦商業銀行│
│    │　　　　　　│　　　　　　　　　│            │文心分行八○三○三│
│    │            │　　　　　　　　　│            │000000000│
│    │            │                  │            │一號帳戶          │
├──┼──────┼─────────┼──────┼─────────┤
│ 四 │同年三月三十│同上　　　　　　　│首都飯店　　│甲○○以中國信託商│
│　　│一日　　　　│　　　　　　　　　│　　　　　　│業銀行金融卡轉帳一│
│　　│　          │　　　　　　　　　│　　　　　　│萬元至丙○○指定帳│
│    │　　　　　　│                  │            │戶                │
├──┼──────┼─────────┼──────┼─────────┤
│ 五 │同年四月一日│佯稱購買及安裝反監│全揚徵信公司│甲○○當面交付十萬│
│　　│　　　　　　│聽設備之費用      │　　　　　　│元予丙○○        │
├──┼──────┼─────────┼──────┼─────────┤
│ 六 │同年四月三日│佯稱公司欲抽成    │金永山銀樓　│由甲○○刷卡購買金│
│　　│　　　　　　│　                │　　　　　　│元寶四個（價值四萬│
│　　│　　　　　　│　　　　　　　　　│　　　　　　│七千七百九十元）交│
│    │            │　　　　　　　　　│            │予丙○○          │
├──┼──────┼─────────┼──────┼─────────┤
│ 七 │同年四月四日│佯稱作為美籍人士偷│首都飯店　　│甲○○當面交付十一│
│    │            │渡之船費          │            │萬元予丙○○      │
├──┼──────┼─────────┼──────┼─────────┤
│ 八 │同年四月四日│佯稱調查案件需要　│永昌資訊公司│由甲○○刷卡購買價│
│　　│　　　　　　│　                │　          │值四萬六千元之筆記│
│　　│　　　　　　│　                │　          │型電腦一台交予喻志│
│    │            │                  │            │清                │
├──┼──────┼─────────┼──────┼─────────┤
│ 九 │同年四月四日│佯稱調查案件需要　│弘樺通信公司│由甲○○刷卡購買價│
│　　│　　　　　　│　                │　          │值一萬八千元之行動│
│　　│　　　　　　│　                │　          │電話一支交予丙○○│
├──┼──────┼─────────┼──────┼─────────┤
│ 十 │同年四月七日│佯稱作為美籍人士偷│首都飯店　　│由甲○○當面交付十│
│　　│　　　　　　│渡之食宿費用　　  │　　　　　　│二萬二千八百元予喻│
│    │            │　                │            │志清              │
├──┼──────┼─────────┼──────┼─────────┤
│十一│同年四月六日│佯稱作為前往臺中出│首都飯店　　│由甲○○各當面交付│
│　　│、十一日　　│差之旅費          │　　　　　　│九千元予丙○○    │
├──┼──────┼─────────┼──────┼─────────┤
│十二│同年四月二十│餐費支出　　　　　│首都飯店　　│由甲○○當面交付四│
│　　│五日　　　　│　　　　　　　　　│　　　　　　│萬元予丙○○      │
├──┴──────┴─────────┴──────┴─────────┤
│合計詐騙金額：六十二萬三千五百九十元　　　　　　　　　　　　　          │
└────────────────────────────────────┘
